臺灣高等法院刑事判決
110年度上訴字第3386號
上  訴  人  
即  被  告  莊雅晴



選任辯護人  王憲勳律師(法扶律師)
上列上訴人即被告因傷害等案件，不服臺灣宜蘭地方法院110年
度訴字第184號，中華民國110年10月1日第一審判決（起訴案號
：臺灣宜蘭地方檢察署109年度少連偵字第7號、109年度偵字第1
542號），提起上訴，本院判決如下：
    主  文
原判決關於莊雅晴部分撤銷。
莊雅晴成年人與少年共同犯妨害公務執行罪，處有期徒刑參月，
如易科罰金，以新臺幣壹仟元折算壹日。
    事  實
一、緣黃育漢於民國109年1月19日凌晨1時30分許，騎乘車牌號
    馬000-000號普通重機車搭載蔣孟言，在宜蘭縣○○鎮○○路000
    號「韋馱院」附近，與劉峻銘、林宏明因故發生口角糾紛，
    蔣孟言遂打電話給當時未滿18歲之少年卓○鉞（91年5月生，
    真實姓名年籍詳卷）告知此事，而斯時卓○鉞正搭乘黃建祥
    所駕駛之車牌號碼000-0000號自用小客車（車內另搭載卓逸
    凡、莊雅晴及謝婷怡3人，下稱A車），於宜蘭縣頭城鎮內閒
    繞，黃建祥便將一行人載往「韋馱院」附近，與黃育漢、蔣
    孟言會合；會合後，黃育漢、蔣孟言、黃建祥、卓逸凡、卓
    ○鉞（以下合稱為黃育漢等5人）即基於在公共場所聚集3人
    以上施強暴脅迫及傷害之犯意聯絡，分持未開封之開山刀、
    尖刀、鋁棒等物，攻擊林宏明、劉峻銘，致林宏明受有左側
    手臂及右手指挫傷等傷害，並跑回其位於宜蘭縣○○鎮○○路00
    0巷0號住處，向父親、伯父求助，黃育漢等5人亦持刀械追
    來，在該處與林宏明之父親、伯父理論，莊雅晴、謝婷怡則
    留在A車上，並未參與（黃育漢、蔣孟言、黃建祥、卓逸凡
    之公然聚眾施暴等犯行，業經原審分別判處罪刑確定，卓○
    鉞亦由原審法院少年法庭裁定施以感化教育確定）。不久警
    方接獲報案，前往林宏明上址住處瞭解事發經過，黃育漢等
    5人發現警員到場，立刻轉身逃跑，而身著警察制服之警員
    詹逸群隨即一路追趕，看見卓○鉞、黃建祥衝進A車後座，便
    趁A車副駕駛座車窗未關之機會，喝令「下車」並伸手入內
    ，欲拔除在排檔附近之汽車鑰匙，此時莊雅晴已改坐到A車
    駕駛座，且依詹逸群當下之穿著、動作及其等一行人當日前
    往「韋馱院」之緣由，已足預見詹逸群係正在執行查證身分
    、偵查犯罪等法定職務之警察，竟仍與卓○鉞基於縱使妨害
    詹逸群執行公務亦不違背其本意之不確定犯意聯絡，見卓○
    鉞自後座持尖刀朝詹逸群手背揮舞數下後（無證據證明莊雅
    晴就卓○鉞此等傷害犯行有犯意聯絡及行為分擔，詳如不另
    為無罪諭知部分），旋即聽從卓○鉞指示，猛踩油門加速駕
    駛A車逃離現場，而共同以此等方式對依法執行職務之詹逸
    群施強暴。
二、案經林宏明、詹逸群訴由宜蘭縣政府警察局礁溪分局報請臺
    灣宜蘭地方檢察署檢察官偵查起訴。
    理  由
一、證據能力方面：
　㈠按被告以外之人於審判外之言詞或書面陳述，除法律有規定
    者外，不得作為證據，刑事訴訟法第159條第1項固定有明文
    。惟被告以外之人於審判外之陳述，雖不符同法第159條之1
    至同條之4之規定，而經當事人於審判程序同意作為證據，
    法院審酌該言詞或書面陳述作成時之情況，認為適當者，亦
    得為證據；又當事人、代理人或辯護人於法院調查證據時，
    知有第159條第1項不得為證據之情形，而未於言詞辯論終結
    前聲明異議者，視為有前項之同意，同法第159條之5第1項
    、第2項亦有明文規定。經查，本判決下列所引用之被告以
    外之人於審判外之陳述，檢察官、上訴人即被告莊雅晴（下
    稱被告）及辯護人於本院準備程序及審理中，均已表示「證
    據能力沒有意見」等語明確（本院卷第73、74、115、116頁
    ），迄本院言詞辯論終結前，亦未就證據能力聲明異議；本
    院審酌該些傳聞證據製作時之情況，尚無違法不當及證明力
    明顯過低之瑕疵，亦認以之作為證據要屬適當，爰依刑事訴
    訟法第159條之5第2項之規定，認均有證據能力。
　㈡本判決所引用之非供述證據，並無證據顯示係公務員違背法
    定程序所取得，亦無顯不可信之情況，且經本院於審理期日
    逐一提示而為合法調查，自亦得作為本案認定犯罪事實之證
    據。　　　　　
二、認定犯罪事實所憑之證據及理由：
　　訊據被告坦承：伊於上揭時、地，搭乘黃建祥駕駛之A車，
    與卓逸凡、卓○鉞、謝婷怡一同前往「韋馱院」附近，黃建
    祥、卓逸凡、卓○鉞下車後，伊留在車上等待，並改坐到駕
    駛座，嗣黃建祥、卓○鉞衝回車上時，係由伊駕駛A車離去等
    情不諱，惟矢口否認有何公訴意旨所指之妨害公務犯行，辯
    稱：伊不知道伸手進來車內之人是警察，該人也沒有示意其
    停車云云。經查：
　㈠黃育漢於109年1月19日凌晨1時30分許，騎乘機車搭載蔣孟言
    ，在宜蘭縣○○鎮○○路000號「韋馱院」附近，與劉峻銘、林
    宏明發生口角糾紛，蔣孟言將此事告知卓○鉞，黃建祥便駕
    駛A車搭載卓○鉞、卓逸凡、莊雅晴及謝婷怡，前往「韋馱院
    」附近；會合後，黃育漢等5人即分持刀械、鋁棒等物攻擊
    林宏明、劉峻銘，致林宏明受有左側手臂及右手指挫傷等傷
    害，並跑回其位於宜蘭縣○○鎮○○路000巷0號住處，向父親、
    伯父求助，黃育漢等5人亦持刀械追來，在該處與林宏明之
    父親、伯父理論，被告與謝婷怡則留在A車上；被告嗣改坐
    到A車駕駛座，並於卓○鉞、黃建祥衝回A車時，旋駕駛A車離
    開現場等情，業據被告自承在卷（警詢卷㈠第26、27頁，109
    年度少連偵字第7號卷《下稱偵查卷》第28、29、82頁），復
    經林宏明、劉峻銘、謝婷怡及黃育漢等5人分別於警詢、偵
    查中證述明確（警詢卷㈠第1、2、9頁反面至12頁反面、19-1
    至21、33、34、38至40、51至53、57頁反面至59頁，警詢卷
    ㈢第1至4頁，偵查卷第32頁正反面、36至38、41、42、46、4
    7、58至60、64、65、68至74、77至79頁反面），另有宜蘭
    縣政府警察局礁溪分局搜索扣押筆錄、扣押物品目錄表、礁
    溪杏和醫院診斷證明書、路口監視錄影翻拍照片附卷可稽（
    警詢卷㈠第74至76、80至83頁），上開客觀事實首堪認定。
　㈡警方接獲報案前往林宏明上址住處查訪，及隨後卓○鉞、黃建
    祥衝回A車逃離現場之經過，業據證人即宜蘭縣政府警察局
    礁溪分局頭城分駐所警員詹逸群於本院審理時，具結證稱：
    伊和同仁接獲報案說轄區內有打架事件，便到現場瞭解案發
    經過，同仁負責跟報案人等做一些資料抄登，伊當時身穿警
    察制服、防彈背心，到拐角處看巷子外面有沒有人進來，就
    看到3、4個人從巷外轉進來，注意到他們手上有棍棒刀械，
    就喝令叫他們不要走，他們轉身往外跑，上了1台自用小客
    車，伊追過去時，看到副駕駛座車窗是打開的，就探進車內
    喝令「下車」，並伸手想拔掉汽車鑰匙，此時聽到車內有人
    用台語講「走啦」，隨後感覺到手背遭砍，車子就加速離開
    現場，伊知道駕駛是女性等語明確（本院卷第131至133頁）
    。卓○鉞亦於警詢證稱：對方1名被害人（指林宏明）跑回家
    後，他爸爸出來詢問發生何事，後來警察抵達現場，伊就趕
    緊搭乘A車離開現場，當時是被告負責開車（警詢卷㈠第39頁
    反面、40頁），再於本院審理時具結證稱：伊在警詢中所稱
    「看到警察就趕快跑回A車」等情實在，回到車上後，發現
    有人將手自副駕駛座伸進車內，伊就拿刀揮砍該人手部，並
    叫被告趕快開車等語明確（本院卷第122至129頁）。黃建祥
    復於偵查中證述：抵達巷口（指林宏明住處附近巷口）時，
    伊就看到有警察在現場處理，因為伊是通緝犯，所以趕快跑
    回車上，警察很快衝過來，抓住副駕駛座窗戶，伊看到卓○
    鉞拿亮亮的東西劃向警察，A車隨即開走等情綦詳（偵查卷
    第78頁）。
　㈢按協助偵查犯罪乃警察法定職權之一，警察法第9條第3款定
    有明文。又按「警察於公共場所或合法進入之場所，得對於
    下列各款之人查證其身分：合理懷疑其有犯罪之嫌疑或有
    犯罪之虞者。有事實足認其對已發生之犯罪或即將發生之
    犯罪知情者」、「警察依前條規定，為查證人民身分，得採
    取下列之必要措施：攔停人、車、船及其他交通工具」，
    警察職權行使法第6條第1項第1款、第2款及第7條第1項第1
    款復規定甚明。觀諸詹逸群、卓○鉞、黃建祥之上開證詞，
    可知黃育漢等5人公然聚眾施暴後，又追至林宏明住處，然
    因發現警察前來處理，卓○鉞、黃建祥立刻轉身跑回A車；而
    詹逸群係據報到場處理打架事件之警察，其依卓○鉞、黃建
    祥分持刀械進入巷子、見到警察即轉身跑走之情狀，已足合
    理懷疑其等有犯罪之嫌疑或有犯罪之虞，則詹逸群為查明與
    報案事件之關連而一路追趕，並利用A車副駕駛座車窗未關
    之機會，喝令「下車」並伸手進入車內，想拔掉汽車鑰匙阻
    止卓○鉞、黃建祥等人離去，自屬實施查證身分、偵查犯罪
    等警察職權之依法執行。被告於偵查中亦已自承：伊聽到吵
    架聲音時，發現A車上只剩伊與綽號「小多」之謝婷怡，並
    看到黃育漢在追人，謝婷怡先把車子開到被害人住處巷口，
    後來謝婷怡到後座去，伊就換到駕駛座，之後卓○鉞等人衝
    回A車，並說趕快開走，伊就踩油門要走，但發現副駕駛座
    有1隻手抓住安全帶的那個B柱，就看到卓○鉞從後座鑽過駕
    駛座與副駕駛座的中間，拿某樣東西朝那隻手揮，那隻手放
    開後，伊就把車開走了；伊當時知道該人的手握著副駕駛座
    B柱，如果猛踩油門把車開走，那個人可能會受傷，但伊只
    想趕快開走等情不諱（偵查卷第28頁反面、82頁正反面），
    益徵被告確實在已知悉有人制止其等開車離去之情形下，仍
    聽從卓○鉞指示，猛踩油門加速駕駛A車逃離現場，而對正在
    執行警察勤務之詹逸群施強暴無訛。
　㈣詹逸群執行上開職務時身穿警察制服、防彈背心，卓○鉞、黃
    建祥亦係因知悉警察追來而衝回A車，詹逸群追上後，更利
    用A車副駕駛座車窗未關之機會，喝令「下車」並伸手進入
    車內，阻止A車駛離現場等情，均已如前所述；詹逸群另於
    本院審理時具結證稱：「我們現場的巡邏車都有閃爍警示燈
    ，可以明確判斷出巷內是有警察的狀態。出來向口之後，他
    們車輛停的位置正上方就有一盞路燈，也是明亮的狀態」等
    語明確（本院卷第134頁），可見被告依詹逸群當時之穿著
    、動作，實已足判斷詹逸群係正在執行職務之警察。又本案
    起因乃黃育漢、蔣孟言在「韋馱院」與劉峻銘、林宏明發生
    口角衝突，而由黃建祥駕駛A車搭載卓○鉞、卓逸凡前往支援
    乙節，復經本院審認如前，則同在車上之被告及謝婷怡縱使
    未參與黃育漢等5人之公然聚眾施暴犯行，對於其等一同前
    往「韋馱院」之緣由，仍應當知之甚詳，此觀諸謝婷怡於偵
    查中證稱：黃育漢等5人就是為了上開事件而集合，抵達現
    場男生就全部衝下車，好像有拿刀，伊上車時車內就有人說
    要躲警察等語（偵查卷第32頁正反面），即臻明瞭。再對照
    前述被告自承：A車上剩伊和謝婷怡時，伊看到黃育漢追著1
    個人跑進巷子，謝婷怡就把A車停到被害人住處的巷口，後
    來謝婷怡到後座去，伊就改到駕駛座；以及詹逸群證稱：伊
    追過去時，A車是發動的狀態（本院卷第132頁）等情節以觀
    ，在在足認被告已預見所謂「支援」黃育漢、蔣孟言，甚有
    可能發生雙方人馬鬥毆之危害治安甚至刑事案件，進而引來
    警方偵防、查緝，否則謝婷怡何需將A車停到林宏明住處巷
    口，被告又何需換到駕駛座，保持A車發動狀態，且一聽聞
    卓○鉞衝回車上呼喊快走，隨即加速將A車駛離現場？從而，
    被告依當日其等前往「韋馱院」之緣由，亦已足預見詹逸群
    係正在執行查證身分、偵查犯罪等法定職務之警察，實甚為
    明確。
　㈤被告既已預見詹逸群係正在執行法定職務之警察，且知悉詹
    逸群當時手握A車副駕駛座之B柱喝令「下車」，如執意開車
    ，可能致使詹逸群受傷，但為避免車上之卓○鉞、黃建祥遭
    警方追查，仍聽從卓○鉞指示，猛踩油門加速駕駛A車離去而
    對詹逸群施強暴，其主觀上有縱使妨害詹逸群執行公務亦不
    違背其本意之不確定故意，且與卓○鉞就此等妨害公務犯行
    有犯意聯絡及行為分擔，均堪予認定。
　㈥被告雖辯稱：伊在車上睡著，不知道黃建祥為何載大家前往
    「韋馱院」，醒來時男生都已下車，且現場燈光昏暗，伊不
    知道那是警察，也沒有人示意伊應停車云云；卓○鉞於本院
    審理時證稱：伊當時不知道伸手進A車之人是警察，以為是
    對方，直到警局製作筆錄時才知道，衝回A車駕車離去時，
    車內只有伊和被告2人云云（本院卷第124至126、129頁）。
    然此與本院依據前揭各項證據相互勾稽所認定之事實，均迥
    不相同，洵屬事後推諉卸責及迴護被告之虛詞，委無可採。
    又當日確係被告駕駛A車逃離現場之事實，業據被告自承在
    卷，核與卓○鉞、謝婷怡證述之情節相互吻合（偵查卷32頁
    ，本院卷第126頁），則黃建祥一再供陳：當時是伊開車逃
    離云云（偵查卷第77頁反面、78頁，原審卷第161頁），顯
    非事實，亦無可採。至謝婷怡雖於偵查中證稱：被告在車上
    好像有睡覺（偵查卷第32頁反面），然被告依詹逸群之穿著
    、動作及其等前往「韋馱院」之緣由，已足預見當時係執行
    職務之警察喝令「下車」並阻止離去乙節，業經本院審認明
    確，復如前述，則縱使被告曾於A車上睡覺之情節為真，亦
    不影響其應負之妨害公務罪責，謝婷怡此部分證詞，尚不足
    資為有利於被告之認定。
　㈦綜上所述，本案事證明確，被告之犯行堪予認定。
三、論罪及刑之加重減輕事由：
　㈠被告行為後，刑法第135條第1項之規定，於110年1月20日修
    正公布、同年月22日生效施行。修正前上開規定之法定刑為
    「3年以下有期徒刑、拘役或新臺幣（下同）9千元以下罰金
    」，修正後則提高為「3年以下有期徒刑、拘役或30萬元以
    下罰金」，並增列第3項「以駕駛交通工具犯之」或「意圖
    供行使之用而攜帶兇器或其他危險物品犯之」之加重處罰條
    件，顯較不利於被告。是以依刑法第2條第1項前段規定，自
    應依修正前即行為時刑法第135條第1項論處。
　㈡核被告所為，係犯修正前刑法第135條第1項之妨害公務執行
    罪。被告就上開犯行，與當時未滿18歲之卓○鉞有犯意聯絡
    及行為分擔，為共同正犯。
　㈢被告行為時已成年，卓○鉞斯時則係12歲以上未滿18歲之少年
    ，有其個人戶籍資料查詢結果在卷可稽，故被告與少年卓○
    鉞共同實施犯罪，應依兒童及少年福利與權益保障法第112
    條1項前段之規定，加重其刑。
四、不另為無罪之諭知：
　㈠公訴意旨另以：被告復與卓○鉞基於傷害之不確定故意，於詹
    逸群手握A車副駕駛座B柱之際，由卓○鉞取出刀械割向詹逸
    群左手，致詹逸群受有左手背深切割傷併無名指伸指總肌斷
    裂3公分等傷害，因認被告此部分同時觸犯刑法第277條第1
    項之傷害罪嫌。
　㈡按共同正犯之所以應對其他共同正犯所實行之行為負其全部
    責任者，以就其行為有犯意之聯絡為限，若他犯所實行之行
    為，超越原計畫之範圍，而為其所難預見者，則僅應就其所
    知之程度，令負責任，未可概以共同正犯論（最高法院110
    年度台上字第723號判決意旨參照）。
　㈢經查：卓○鉞在詹逸群伸手進入A車阻止其等離去時，取出尖
    刀朝詹逸群手臂揮砍，致詹逸群受有左手背深切割傷併無名
    指伸指總肌斷裂3公分等傷害之事實，業據被告供述在卷（
    警詢卷㈠第27頁，偵查卷第28頁反面、82頁），核與謝婷怡
    、黃建祥、卓○鉞及詹逸群證述之情節均相吻合（偵查卷第3
    2頁反面、77頁，本院卷第126、129、131頁），並有詹逸群
    之職務報告、尖刀照片、醫療財團法人羅許基金會羅東博愛
    醫院診斷證明書附卷可稽（警詢卷㈢第85、107、111-1頁）
    ，上開事實固堪予認定。然觀諸被告描述卓○鉞持刀朝詹逸
    群揮砍之過程時，均強調「是一瞬間的事」，謝婷怡陳稱「
    只看到卓○鉞拿刀子往副駕駛座揮，但不知道揮什麼」，黃
    建祥亦僅證稱「只看到卓○鉞拿亮亮的東西劃對方」等語（
    偵查卷第28頁反面、29、32頁反面、78頁），佐以卓○鉞證
    稱：當時被告沒有說任何話，伊也只有叫被告趕快開車走等
    情以觀（本院卷第126頁），可見卓○鉞持刀朝詹逸群揮砍，
    實屬事出突然，無從排除係卓○鉞臨時起意而為之合理可能
    ，即難期被告對於卓○鉞此等突發舉動能有所預見或謀議，
    揆諸上開說明，自不能逕令被告就傷害部分與卓○鉞同負共
    犯罪責。
　㈣綜上所述，檢察官所提各項證據，客觀上尚未達到使通常一
    般之人均不致有所懷疑，而得確信其為真實之程度，即不足
    以證明被告有公訴意旨所指之傷害犯行；惟公訴意旨復認此
    部分與前揭論罪科刑之妨害公務犯行間，有想像競合犯之裁
    判上一罪關係，爰不另為無罪之諭知。
五、撤銷改判之理由：
　㈠原判決以被告罪證明確，因予論罪科刑，固非無見。惟原判
    決主文漏列被告「成年人與少年」共同犯罪之要件，稍有未
    洽（最高法院102年度台上字第2148號判決意旨參照）；且
    疏未慮及被告無從預見卓○鉞之傷害犯行，仍逕依刑法第277
    條第1項之傷害罪責論處，於法亦有未當。
　㈡被告上訴意旨略以：伊不知道伸手進入A車之人是警察，該人
    也沒有示意其停車，伊沒有妨害公務，也沒有與卓○鉞共同
    傷害詹逸群等語。就被告如何已足預見詹逸群正在執行警察
    職務，卻仍基於妨害公務之不確定故意而施強暴乙節，業經
    本院逐一審認明確如前，被告空言否認此部分犯罪，尚非可
    採；至其主張不應同負傷害罪責部分，則屬有據。
　㈢從而，被告以前揭情詞提起上訴，尚非全無理由，且原判決
    復有如前所指之違誤，亦屬無可維持，自應由本院將原判決
    關於被告部分予以撤銷改判。
六、爰以被告之行為人責任為基礎，審酌其已預見詹逸群喝令「
    下車」並阻止A車離去之舉，係在執行查證身分、偵查犯罪
    之警察職務，竟仍猛踩油門加速將A車駛離現場而施強暴，
    顯然罔顧執勤警員之人身安全，有害法紀執行之尊嚴，實有
    不該；且前已於偵查、原審坦承妨害公務犯行，卻又翻異前
    詞，空言否認犯罪以圖卸責，犯後態度難認良好；兼衡其自
    陳國中肄業、從事服務業、經濟貧寒、需撫養3名未成年子
    女等智識程度、家庭經濟生活等一切情況（原審卷第168頁
    ，本院卷第118頁），改量處如主文第2項所示之刑，並諭知
    易科罰金之折算標準。
七、被告駕駛之A車並未扣案，且非屬被告所有，業據被告供陳
    在卷（警詢卷㈠第26頁反面），爰不予宣告沒收，附此敘明
    。
據上論斷，應依刑事訴訟法第369條第1項前段、第364條、第299
條第1項前段，兒童及少年福利與權益保障法第112條第1項前段
，刑法第11條、第2條第1項前段、第28條、修正前第135條第1項
、第41條第1項前段，刑法施行法第1條之1第1項，判決如主文。
本案經檢察官蔡豐宇提起公訴，被告提起上訴後，檢察官洪威華
到庭執行職務。
中　　華　　民　　國　　111 　年　　2 　　月　　16　　日
                  刑事第二十一庭審判長法　官  林怡秀
                                      法　官  胡宜如
                                      法　官  劉元斐
以上正本證明與原本無異。
妨害公務部分，不得上訴。
傷害部分，檢察官如不服本判決，應於收受送達後20日內向本院
提出上訴書狀，其未敘述上訴之理由者並得於提起上訴後20日內
向本院補提理由書（均須按他造當事人之人數附繕本）「切勿逕
送上級法院」。
                                      書記官  陳靜雅
中　　華　　民　　國　　111 　年　　2 　　月　　16　　日
附錄：本案論罪科刑法條全文
修正前中華民國刑法第135條
對於公務員依法執行職務時，施強暴脅迫者，處3年以下有期徒
刑、拘役或9千元以下罰金。
意圖使公務員執行一定之職務或妨害其依法執行一定之職務或使
公務員辭職，而施強暴脅迫者，亦同。
犯前二項之罪，因而致公務員於死者，處無期徒刑或7年以上有
期徒刑；致重傷者，處3年以上10年以下有期徒刑。